【裁判字號】    88,上易,991
【裁判日期】    890113
【裁判案由】    詐欺
【裁判全文】
臺灣高等法院臺中分院刑事判決                    八十八年度上易字第九九一號
    上  訴  人  臺灣台中地方法院檢察署檢察官
    被      告  丙○○
右上訴人因被告詐欺案件，不服台灣台中地方法院八十七年度易字第四九六七號中華
民國八十八年三月十二日第一審判決（起訴案號：台灣台中地方法院檢察署八十七年
度偵字第二二一一六號）提起上訴，本院判決如左：
    主  文
上訴駁回。
    理  由
一、公訴意旨略以：被告丙○○與丁○○係姊弟關係，丙○○於民國八十七年二月十
    日召集互助會，每會新台幣（下同）二萬元，丙○○並力邀丁○○參加二會，丁○○因礙於姊弟情份而不為反對之表示。前揭互助會連會首丙○○共為十會，戊○○亦以其夫妻名義各參加一會，嗣於八十七年四月十日前揭互助會由戊○○以
    二千六百元標得（採外標方式），丙○○明知其本身已無資力，該互助會亦無法
    繼續，竟意圖為自己不法之所有，先央求不知情之丁○○共同出面，向戊○○表
    示因母親生病需用錢，將該次得標先由丁○○收取，等下次標會，由丁○○標得
    再由戊○○收取，丁○○亦因礙於姊弟情份而答應前往，戊○○見丁○○確實出
    面並說明前揭狀況，而不疑有詐陷於錯誤，同意放棄該次得標，丙○○即向其他
    互助會員收取約十餘萬元會款（即戊○○、丁○○各二會未收）自行花用，屆至
    下次開標前丙○○即宣佈停止互助會，致戊○○損失前已繳交之八萬元會款，因
    認被告涉犯刑法第三百三十九條第一項之詐欺取財罪嫌云云。
二、按犯罪事實應依證據認定之，無證據不得推定其犯罪事實；不能證明被告犯罪或
    其行為不罰者，應諭知無罪之判決，刑事訴訟法第一百五十四條、第三百零一條
    第一項分別定有明文。又刑法第三百三十九條第一項之詐欺罪，係以行為人意圖
    為自己不法之所有，以詐術使人將本人或第三人之物交付，為其要件。公訴人認
    被告涉犯刑法第三百三十九條第一項之詐欺取財罪嫌，無非以右揭事實，業據告
    訴人戊○○到庭指證明確，另丁○○亦到庭供稱，當時確係由被告來央求伊出面
    ，會款也均係由被告收取等語。另查被告亦供稱其當時已沒有錢等語，顯見被告
    所召集之互助會亦無法為繼，其竟以前述方法騙使戊○○同意讓出得標機會，並
    進而向互助會員收款，其顯有詐欺犯意等情，為其論據。
三、訊之被告丙○○坦言央請其姊丁○○至告訴人戊○○處，請求戊○○將其標得之
    第三會會款改由丁○○標取之事實，然堅決否認有何詐欺取財犯行，辯稱：伊召
    集上開互助會，起因於被告積欠告訴人十餘萬元之賭債未償，告訴人為討回欠款
    乃慫恿被告起會，告訴人參加該互助會二會，於八十七年二月十日首會開標時並
    未繳交首會會款共四萬元，次會則由案外人朱銘國得標，被告向告訴人收取二會
    會款四萬元，第三會由告訴人得標，被告擔心告訴人得標後，爾後均不繳會款而
    以賭債抵償，致被告須代告訴人繳交會款，遂以被告之母生病須款動手術為由，
    徵得告訴人同意由被告之姊先標得該會，伊於八十七年五月停會後已親自或由伊
    姊代為返還告訴人共四萬五千元，是告訴人已無任何損失，伊絕無詐欺告訴人等
    語。經查本件被告供稱其僅向告訴人收取會款四萬元，而告訴人於本院訊問時已
    供陳其總共繳交會款四萬元，是在第二會時繳的，首會會款是以被告所欠之借款
    抵繳會款，被告及其姊姊丁○○共還我四萬五千元，其中三萬元是會款，另一萬
    五千元是借款等語（見本院卷第二○、二一、九二、九三頁）。而被告則供稱該
    四萬五千元均是還給被告之會款，其中五千元是會款之利息，被告既已指明該四
    萬五千元是要清償告訴人之會款，依法自已發生清償會款之效力，是被告向告訴
    人所收之會款四萬元業已償還無誤。又被告於第三會時並未向告訴人收取會款，
    且告訴人亦同意將該會讓與被告之姊丁○○得標，被告之母李春梅亦確因甲狀腺
    腫瘤於八十七年十月間住院手術，有診斷書一件附卷可稽（見本院卷第三二頁）
    。告訴人於第三會開標時既未繳交任何財物予被告，且第三會業經告訴人讓由丁○○得標，該會會款即應由丁○○取得，非屬告訴人之財物。而被告所招之互助
    會於第二、三次均係正常開標，則告訴人及其他會員繳交會款，均係履行其本於
    與被告間之互助會契約所應負之繳納會款義務，該等財物之交付自非被告施用詐
    術所致。是被告所為，尚與刑法第三百三十九條第一項詐欺取財罪之構成要件不
    符。至被告固於第四會即宣佈停止互助會，然其於該互助會前三次開標時間，既
    無施用詐術騙取會員所繳會款之情事，則其縱因互助會停會對各會員負有償還所
    繳會款之義務，亦屬民事上債務之問題，且事後被告亦已將前三次之會款退還給
    部分會員甲○○等人，亦經證人甲○○到庭證述屬實，尚無從據以推論被告有何
    詐欺取財犯行。此外本院復查無其他積極證據，可資證明被告有何公訴人起訴之
    詐欺犯行，既不能證明被告犯罪，原審因而為被告無罪之諭知，經核並無不合，
    檢察官上訴猶執陳詞，指摘原判決不當，為無理由，應予駁回。
四、至於被告於八十七年五月停會後，仍向會員乙○○詐稱由某會員得標而向其收取
    會款至八十七年七月止，另涉犯詐欺罪嫌部分，此部分因非檢察官起訴之範圍，
    本院自無從審究，應由檢察官另行偵辦。
五、據上論斷，應依刑事訴訟法第三百六十八條，判決如主文。
本案經檢察官己○○到庭執行職務。
中      華      民      國    八十九    年      一      月     十三     日
                                  台灣高等法院臺中分院刑事第七庭
                                        審判長法  官  劉  連  星
                                              法  官  江  錫  麟
                                              法  官  林  秋  華
右正本證明與原本無異。
不得上訴。
                                              書記官  阮  正  枝
中      華      民      國    八十九     年      一       月    十五    日
                                                                        Ｆ


司法院資訊處製作；財團法人民間司法改革基金會備份。
